臺灣高等法院臺中分院刑事判決　　　　 96年度上易字第315號
上　訴　人　臺灣臺中地方法院檢察署檢察官
被　　　告　甲○○（原名王建平）
上列上訴人因被告誣告案件，不服臺灣臺中地方法院95年度易字
第3492號中華民國95年12月25日第1審判決（起訴案號：臺灣臺
中地方法院檢察署95年度偵字第24051號），提起上訴，本院判
決如下：
    主    文
原判決撤銷。
甲○○未指定犯人，而向該管公務員誣告犯罪，處拘役拾日，
如易科罰金，以銀元佰元即新臺幣玖佰元折算壹日。
    犯罪事實
一、甲○○（原名王建平）明知其所有之中華商業銀行東興分行
    、帳號:000-00-000000-0-00 號（下稱上開中華商銀支票帳
    戶）、票號JE0000000、JE0000000號（起訴書誤載為票號JE
    112596、JE112597號），面額、發票日均空白之支票2紙，
    係於民國（下同）92年間，委託乙○○代為調借現金，而乙
    ○○先於92年6月2日持票號JE0000000號（起訴書誤載為票
    號JE112596號）之支票，向紀岳衫調借同面額之新臺幣（下
    同）30萬元，紀岳衫乃於同日將1萬元現金交予乙○○收執
    ，另將29萬元匯入甲○○之上開中華商銀支票帳戶；又乙○
    ○（起訴書誤載為王建平）復於92年6月10日持票號JE00000
    00號（起訴書誤載為JE112596號）之支票，向黃德在調借現
    款，黃德在令員工陳建旭將部分款項匯入甲○○之上開中華
    商銀支票帳戶，並將支票交予王虹勻抵債。詎甲○○於92年
    6月23日，以遺失為由至銀行掛失止付，未指定犯人，而向
    臺中市警察機關誣告上開支票遺失，報請該管司法警察機關
    ，協助偵查侵占遺失物罪嫌。嗣於92年6月30日，有分別受
    讓系爭支票之持票人蔡麗芬、王虹勻，提示付款均遭退票而
    未獲付款，始為票據交換所發現而報警，員警查得係乙○○
    將支票交付予紀岳衫、黃德在，誤認乙○○涉有竊盜、偽造
    有價證券罪嫌，將之移送臺灣臺中地方法院檢察署偵辦，經
    調查發覺上情，嗣經由臺灣臺中地方法院檢察署以93年度偵
    緝字第1161號為不起訴處分確定。甲○○則於其所誣告之上
    開案件裁判確定前自白犯罪。
二、案經乙○○訴由臺灣臺中地方法院檢察署檢察官偵查起訴。
    理    由
一、上揭犯罪事實，業據被告甲○○坦承不諱，且經告訴人乙○
    ○指訴及證人黃德在、紀岳衫於警詢中證述在卷，復有掛失
    止付票據提示人資料查報表、退票理由單影本、票據正反面
    影本及遺失票據申報書各2份（附於93年度偵字第3107號、
    93年度偵緝字第1161號卷內）、被告上開中華商業銀行支票
    帳戶存款明細、存款對帳單、泛亞商業銀行匯款憑條（即紀
    岳衫於92年6月2日匯款29萬元至被告上開中華商銀支票帳戶
    之證明）、93年度偵緝字第1161號不起訴處分書各1份等附
    卷可稽，足證被告之自白確與犯罪事實相符。綜上所述，被
    告上揭犯行，事證明確，堪以認定。
二、核被告所為，係犯刑法第171條第1項之未指定犯人誣告罪，
    被告以1行為同時填具2紙遺失票據申報書，為誣告行為，為
    包括一罪。被告於其所誣告之案件，裁判確定前自白犯罪，
    應依刑法第172條之規定減輕其刑。而被告行為後，應適用
    之相關法律已有修正，爰就與本案適用有關之條文，比較說
    明如下：
（一）法定刑中罰金刑部分：
      刑法第33條第5款業經修正公布，修正後刑法第33條第5款
      規定：「罰金：新臺幣1千元以上，以百元計算之」。與
      修正前刑法第33條第5款規定：「罰金：（銀元）1元以上
      」不同。比較新舊法結果，以修正前即行為時法較有利於
      被告，故依刑法第2條第1項前段規定，本案關於被告所犯
      刑法第171條之法定刑罰金部分，自應適用行為時之法律
      即修正前刑法第33條第5款規定決定其罰金部分之法定刑
      。
（二）法定刑中罰金刑提高標準之新舊法適用：
      被告行為後，刑法施行法第1條之1於95年6月14日經總統
      以華總一義字第09500085181號令修正公布增訂。修正增
      訂之刑法施行法第1條之1規定：「中華民國94年1月7日刑
      法修正施行後（按指95年7月1日），刑法分則編所定罰金
      之貨幣單位為新臺幣。94年1月7日刑法修正時，刑法分則
      編未修正之條文定有罰金者，自94年1月7日刑法修正施行
      後，就其所定數額提高為30倍。但72年6月26日到94年1月
      7日新增或修正之條文，就其所定數額提高為3倍」。而
      本件被告所犯刑法第171條未指定犯人之誣告罪，定有罰
      金刑，且為刑法分則編未修正之條文而定有罰金刑者；於
      刑法施行法第1條之1修正增訂前，其貨幣單位為銀元，罰
      金刑之提高標準應適用罰金罰鍰提高標準條例第1條之規
      定：「依法律應處罰金、罰鍰者，就其原定數額得提高為
      2倍至10倍」，而再依現行法規所定貨幣單位折算新臺幣
      條例第2條規定：「現行法規所定金額之貨幣單位為圓、
      銀元或元者，以新臺幣元之3倍折算之」。比較新舊法適
      用之結果，其關於法定刑為罰金部分之提高標準，新舊法
      均無不利之情形，故依刑法第2條第1項前段規定，本案關
      於刑法第214條之法定刑罰金提高標準部分，自應適用行
      為時之法律即罰金罰鍰提高標準條例第1條之規定。
（三）易科罰金折算標準部分：
　    被告行為後，罰金罰鍰提高標準條例第2條業於95年5月17
      日刪除第2條條文，並自95年7月1日施行，而刑法第41條
      第1項前段關於易科罰金之折算標準已由舊法之銀元1百元
      、2百元、3百元修正為新臺幣1千元、2千元、3千元，因
      屬科刑規範事項之變更，其折算標準為裁判時所應諭知，
      自有就新舊法規定比較之必要，經比較新舊法結果，以被
      告行為時之舊法較為有利於被告，是依刑法第2條第1項前
      段之規定，應適用被告行為時之舊法即依修正前刑法第41
      條第1項前段、修正前罰金罰鍰提高標準條例第2條之規定
      ，諭知以銀元3百元（即新臺幣9百元）折算1日作為易科
      罰金之折算標準。
三、原審以被告罪證明確，予以論罪科刑，固非無見。惟原審疏
    未審酌本案被告應適用刑法第172條減輕其刑之規定，即有
    未合。檢察官上訴以原審量刑過輕指摘原判決不當，雖無理
    由，但原判決既有上述可議之處，自應由本院將原判決撤銷
    改判。爰審酌被告明知上開支票2紙並未遺失，竟未指定犯
    人向警察機關誣告他人犯罪，致開始刑事偵查程序，浪費司
    法資源，其行為殊不可取，惟念其犯後尚能坦承犯行，然尚
    未與告訴人乙○○達成民事和解，及其犯罪之動機、目的、
    手段等一切情狀，量處如主文第2項所示之刑，並依修正前
    刑法第41條第1項前段諭知以銀元3百元（即新臺幣9百元）
    折算1日作為易科罰金之折算標準。
據上論斷，應依刑事訴訟法第369條第1項前段、第364條、第299
條第1項前段，刑法第2條第1項前段、第171條第1項、第172條、
第41條第1項前段（修正前），罰金罰鍰提高標準條例第1條前段
、第2條（修正前），判決如主文。
本案經檢察官丙○○到庭執行職務。
中　　華　　民　　國　　96　　年　　5 　　月　　 3　　日
            　刑事第一庭　審判長法　官　陳  紀  綱
                                法　官  姚  勳  昌
                                法　官  王  國  棟
上列正本證明與原本無異。
不得上訴。
                                書記官  謝　雅　惠
中　　華　　民　　國　　96　　年　　5 　　月　　4 　　日
附錄本案論罪科刑法條全文
刑法第171條第1項：
未指定犯人，而向該管公務員誣告犯罪者，處1年以下有期徒刑
、拘役或300元以下罰金。
